【裁判字號】    94,訴,1434
【裁判日期】    950209
【裁判案由】    詐欺等
【裁判全文】
臺灣板橋地方法院刑事判決              94年度訴字第1434號
公  訴  人  臺灣板橋地方法院檢察署檢察官
被      告  甲○○
選任辯護人  李鳳律師
            簡汶蕙律師
上列被告因違反洗錢防制法案件，經檢察官提起公訴（九十四年
度偵字第六八四二號），本院判決如下：
    主  文
甲○○幫助掩飾因自己重大犯罪所得之財物，處有期徒刑參月，
如易科罰金，以參佰元折算壹日。所得財物新台幣貳仟伍佰元沒
收之，如全部或一部不能沒收時，以其財產抵償之。
    事  實
一、甲○○於民國（下同）九十三年十一月間，經由報紙分類廣
    告得知可出租帳戶供他人使用，並收取報酬，而依其社會生
    活經驗及智識程度，雖能預見提供自己帳戶予不相識之人使
    用，可能遭利用於掩飾該他人自己重大犯罪所得之財物，惟
    因需款恐急，遂依報載電話與對方聯絡後，得知每出租一本
    帳戶可得款新台幣（下同）二千五百元，乃基於幫助該他人
    掩飾該他人自己重大犯罪所得之財物，亦不違背其本意之不
    確定故意，於九十三年十一月十七日，在臺北縣永和市頂溪
    捷運站前，將其前於八十五年十月三日所開設第一商業銀行
    中和分行帳號：00000000000號帳戶之存摺、金
    融卡及密碼等物，出租予真實姓名年籍不詳之成年男子，並
    收取二千五百元之代價。其後上開帳戶即流入該真實姓名年
    籍不詳之成年男子所屬「詐騙集團」使用，詐騙集團成員遂
    基於常業詐欺取財之犯意，於九十三年十二月二日下午七時
    四十分許，撥發簡訊至丙○○之行動電話，佯稱為華南商業
    銀行，通知丙○○有一筆信用卡消費，如無該筆消費，請即
    以電話聯絡等語，丙○○不疑而依簡訊所留之電話與對方聯
    絡後，該詐欺集團成員自稱林先生，並向丙○○佯稱其信用
    卡遭冒用，請其至自動提款機前以金融卡做安全確認等語，
    致使丙○○陷於錯誤，依對方指示操作自動提款機，因而匯
    款共計四十萬四千三百三十九元，其中九萬九千九百九十九
    元即匯入至甲○○上開第一商業銀行中和分行帳戶內，其餘
    款項則分別匯入華南銀行泰山分行、中國信託商業銀行高雄
    分行之人頭帳戶內。其後詐欺集團成員隨即以金融卡及密碼
    將上開帳戶內之金額提領一空。嗣因丙○○於匯款始知受騙
    而報警查得上情。
二、案經臺中市政府警察局第一分局報請臺灣台中地方法院檢察
    署檢察官呈請臺灣高等法院檢察署檢察長令轉臺灣板橋地方
    法院檢察署檢察官偵查起訴。
    理  由
一、訊據被告甲○○固坦承有於上開時、地出租其所有之上開帳
    戶存摺、金融卡及密碼予真實姓名年籍不詳之成年男子，並
    取得二千五百元代價之事實，惟矢口否認涉有何幫助洗錢之
    犯行，辯稱：我以為報紙登的都是合法的，且對方說不會做
    違法使用，兩個星期後就會還我，我才租給他們，我並不知
    道會被當作人頭帳戶使用，我沒有幫助洗錢之意思云云。惟
    查：
（一）被告所有上開第一商業銀行中和分行帳戶，遭詐騙集團用
      於詐騙丙○○之上開事實，業據證人即被害人丙○○於警
      詢中證述綦詳，並有自動提款機交易明細表、第一商業銀
      行中和分行九十四年五月九日（九四）一中和字第一五七
      號函附之活期儲蓄存款印鑑卡、金融卡申請書兼登錄單、
      電話語音銀行業務申請書兼登錄單、存款明細分類帳表各
      一件在卷可稽。
（二）復查，衡諸一般常情，任何人均可辦理金融帳戶存摺、金
      融卡使用，如無正當理由，實無借用他人存摺、印章、金
      融卡使用之理，而金融存摺、印章、金融卡及密碼亦事關
      個人財產權益之保障，其專有性甚高，除非本人或與本人
      親密關係者，難認有何理由可自由流通使用該存摺、印章
      、金融卡及密碼，一般人均有妥為保管及防止他人任意使
      用之認識，縱特殊情況偶需交付他人使用，亦必深入瞭解
      用途及合理性，始予提供，且該等專有物品如落入不明人
      士手中，而未加以闡明正常用途，極易被利用為與財產有
      關之犯罪工具，此為吾人依一般生活認知所易於體察之常
      識，而非有正當理由，竟願意支付金錢代價，徵求他人提
      供帳戶、印章、金融卡及密碼，以供己使用者，客觀上可
      預見其目的，係供為某筆資金之存入後再行領出，並藉以
      牟利之用，一般人本於一般認知能力均易於瞭解。又近年
      來電視或平面媒體上，常有詐騙集團利用金錢收購、租借
      、蒐集他人所申請之人頭帳戶，用以掩飾、隱匿犯罪所得
      財物，致使警方追索犯罪無著之報導，被告行為時係心智
      思慮已成熟之成年人，其於本院審理中並自承為高中補校
      畢業，畢業後即在電子工廠從事業務員工作迄今等語，是
      依其社會生活經驗及智識程度，對於將帳戶任意交付他人
      ，會遭詐騙集團做為犯罪後洗錢之工具一節，應無不知之
      理，自可預見該真實姓名年籍不詳之成年男子，登報出資
      蒐集所他人申請之帳戶，當係用於掩飾其犯罪所得，藉由
      將所得資金存入後再行領出之過程，以達到掩飾隱瞞資金
      流向及避免提款行為人身分曝光之目的，況被告於偵查中
      亦供承：我本來也擔心對方拿去做非法的事，但對方保證
      不會，只說會用來轉帳、所得減免。我知道社會上刮刮樂
      詐欺集團利用人頭帳戶詐欺，但當時我急需用錢等語（見
      臺灣臺中地方法院檢察署九十四年度偵字第一九二號卷第
      六頁），顯見被告於出租帳戶前確已預見帳戶可能遭非法
      使用，而被告與該男子素不相識，何能僅因對方稱不會將
      帳戶做為違法使用云云，即貿然相信並交付銀行帳戶存摺
      、金融卡及密碼供其使用？是被告顯有預見該成年男子所
      屬之犯罪集團，將利用其開設之銀行帳戶掩飾因該集團自
      己重大犯罪所得之財物，且容認其發生而不違背其本意，
      是被告上開所辯，無非卸責之詞，不足採信，其確有幫助
      洗錢之不確定故意之事實，應堪認定。
（三）綜上，本件事證明確，被告犯行洵堪認定，應依法論科。
二、本件「詐騙集團」之成員，以在報紙上刊登廣告，出資蒐集
    他人之帳戶存摺、金融卡及密碼之方式，先取得人頭帳戶，
    再自稱為銀行工作人員，以電話、簡訊向被害人詐稱信用卡
    遭盜用，騙取被害人之信賴，並依其指示操作自動付款設備
    而為轉帳，並於被害人轉帳後，即以金融卡及密碼等物領取
    詐得之財物，且所詐得財物之金額非低，衡其犯罪手法，顯
    係欲大量蒐集人頭帳戶，用以詐騙不特定多數人，而以詐騙
    為業，且其所得足資賴以維生，是屬詐欺罪之常業犯。被告
    甲○○提供金融帳戶，意在幫助掩飾他人常業詐欺罪所得財
    物，核其所為係犯刑法第三十條第一項、洗錢防制法第九條
    第一項之幫助掩飾因該他人自己重大犯罪所得財物罪。被告
    以幫助之意思，從事構成要件以外之行為，乃幫助犯，依刑
    法第三十條第二項之規定，應按正犯之行減輕之。又犯洗錢
    防制法第九條第一項之罪，在偵查或審判中自白者，減輕其
    刑，同法第九條第五項定有明文，此所謂自白，應包括在偵
    查或審判中，自動或被動，簡單或詳細，一次或多次，及自
    白後有無翻異，苟其自白在偵查或審判中，即應依該法減輕
    其刑（最高法院七十年度台上字第五四０六號判決意旨參照
    ），本件被告於本院準備程序中曾就起訴事實為認罪之陳述
    ，雖其後另以上開情詞置辯，惟應屬已於審判中自白，應依
    洗錢防制法第九條第五項規定，減輕其刑，並依法遞減之。
    爰審酌被告犯罪之動機、目的、手段、犯罪所生之危害，提
    供人頭帳戶供犯罪使用致使追查犯罪不易，嚴重妨害社會秩
    序及犯罪後之態度等一切情狀，量處如主文所示之刑，並諭
    知易科罰金之折算標準，以示懲儆。被告出租上開帳戶所得
    款項二千五百元，為其犯洗錢防制法第九條之罪所得之財物
    ，應依同法第十二條第一項規定，宣告沒收之，如全部或一
    部不能沒收時，以其財產抵償之。
三、至起訴書「證據並所犯法條欄」第二項記載，被告所為另犯
    刑法第三百四十條之幫助常業詐欺罪嫌，惟查：(1)起訴書犯
    罪事實欄僅記載：「甲○○依其智識程度，可預見提供自己
    之帳戶存摺、提款卡等供他人使用，將『幫助他人掩飾該他
    人因重大犯罪所得之財物』，竟仍於九十三年十一月十七日
    ，將其在第一商業銀行中和分行開立之帳號0000000
    0000帳戶之存摺、提款卡等物，在臺北縣永和市頂溪捷
    運站交付予某真實年籍姓名不詳之成年男子使用，以此方式
    『幫助該男子所組成之詐欺集團掩飾渠等因常業詐欺犯罪所
    得之財物』（該詐欺集團之犯罪方式，係自稱銀行人員向被
    害人詐稱其信用卡資料遭盜用，需持提款卡變更密碼為由，
    要求被害人持提款卡至提款機前依指示操作，俟轉帳後再趁
    機提領）」等語，是依據起訴書犯罪事實觀之，僅就被告幫
    助洗錢之事實而為起訴，就被告如何幫助常業詐欺之犯罪事
    實，並未敘及。而公訴檢察官於本院審理中亦當庭更正刪除
    上開起訴法條。(2)又刑法幫助犯之成立，係以幫助之意思，
    對於正犯資以助力，故除須對於其實施之幫助行為有所認識
    外，尚須對正犯之特定犯行有提供精神或物質上之積極助力
    之認識。本件被告雖坦承有提供存摺、金融卡及密碼等物，
    惟其提供帳戶存摺、金融卡及密碼等之行為，僅可能預見所
    提供之帳戶存摺、金融卡及密碼係供作他人掩飾該他人自己
    犯罪所得款項之用（理由詳如上一、（二）所述），但就該
    他人究係從事何種特定之犯行、及該他人實際犯罪之內容為
    何（如常業詐欺、擄人勒贖、恐嚇取財或常業重利等），並
    無法預見，且無任何積極證據足資證明被告明知該人取得上
    開帳戶後，係欲從事詐取他人財物之常業詐欺犯行，亦即被
    告並無法認識該人實施常業詐欺犯罪之態樣及內容，自無從
    就該正犯所為之常業詐欺罪構成要件行為有所認識，自不能
    以常業詐欺罪之幫助犯相繩。此外，復查無其他積極證據足
    資證明被告有幫助常業詐欺犯行，是不能證明被告有此犯罪
    ，且又非屬公訴人起訴犯罪事實，本院自無從加以審究，附
    此敘明。
四、臺灣基隆地方法院檢察署檢察官移送併辦（臺灣基隆地方法
    院檢察署九十四年度偵字第三０三二號）意旨略以：被告甲○○預見將銀行存摺、金融卡轉交他人使用，易成為他人之
    詐財工具，竟基於幫助常業詐欺及洗錢之故意（併辦意旨書
    誤為基於幫助詐欺之故意），於九十三年十一月十一日（併
    辦意旨書略為九十三年十一月間某日），在臺北縣永和市頂
    溪捷運站，將其開設之玉山商業銀行永和簡易型分行帳號：
    0000000000000號帳戶之存摺、金融卡及密碼
    等物，以二千五百元之代價出租（併辦意旨書誤為出售）予
    真實姓名年籍不詳之成年男子，該男子即意圖為自己不法之
    所有，於同年月十二日（併辦意旨書誤為十四日），以電話
    向被害人乙○○謊稱要對其不利，致被害人乙○○陷於錯誤
    而匯款六萬八千元至被告上開玉山商業銀行帳戶。因認被告
    此部分亦涉有刑法第三十條、第三百四十條、洗錢防制法第
    九條第一項之幫助常業詐欺罪、幫助洗錢罪嫌，且與上開起
    訴部分有連續犯裁判上一罪關係，而移送併辦。訊據被告於
    本院審理中固坦承有於上開時、地，以二千五百元代價出租
    上開玉山商業銀行帳戶予真實姓名年籍不詳之人之事實，惟
    堅決否認涉有幫助洗錢及幫助常業詐欺之犯行，辯稱：對方
    說不會做違法使用，兩個星期後就會還我，我才租給他們，
    我沒有幫助洗錢及幫助常業詐欺之意思等語。經查：
（一）證人即被害人乙○○於警詢中證稱：我於九十三年十一月
      十二日十九時許，街道詐騙集團電話恐嚇我要匯款給他們
      ，否則將要對我不利，因他們知道我的年籍資料，我害怕
      他們對我不利，所以便匯款給他們等語（見臺灣基隆地方
      法院檢察署九十四年度偵字第三０三二號卷第九四頁）；
      其於臺灣板橋地方法院檢察署九十四年度偵字第一三九七
      六號案件檢察官訊問中又證稱：他說他叫許萬龍，如果我
      可以的話，就先匯十萬元給他，並說知道我住哪裡，小孩
      在哪裡讀書，如果我不匯款給他的話，就試試看。我感到
      非常害怕，我共匯了十萬元、十萬元及六萬八千元到他指
      定的帳戶。我要告他恐嚇等語（見本院卷內臺灣板橋地方
      法院檢察署九十四年度偵字第一三九七六號九十四年八月
      三十一日上午十時五十分檢察官訊問筆錄），足見該名自
      稱「許萬龍」之人，係意圖為自己不法之所有，對被害人
      乙○○為將來惡害之通知，並要求以匯款方式交付財物，
      被害人亦係因畏懼害怕而依其指示匯款，該自稱「許萬龍
      」之人所為係構成刑法第三百四十六條第一項之恐嚇取財
      罪。是檢察官認被害人乙○○係因受詐欺陷於錯誤而匯款
      ，已有誤會。從而，該名自稱「許萬龍」之正犯所為既非
      屬常業詐欺之犯罪行為，被告自亦無檢察官併案意旨書所
      指之幫助常業詐欺犯行之可言。
（二）況刑法幫助犯之成立，係以幫助之意思，對於正犯資以助
      力，故除須對於其實施之幫助行為有所認識外，尚須對正
      犯之特定犯行有提供精神或物質上之積極助力之認識。本
      件被告雖坦承有提供上開玉山商業銀行之帳戶存摺、金融
      卡及密碼等物，惟其提供帳戶存摺、金融卡及密碼等之行
      為，僅可能預見所提供之帳戶存摺、金融卡及密碼係供作
      他人掩飾該他人自己犯罪所得款項之用（理由詳如上一、
      （二）所述），但就該他人究係從事何種特定之犯行、及
      該他人實際犯罪之內容為何（如常業詐欺、擄人勒贖、恐
      嚇取財或常業重利等），並無法預見，且無任何積極證據
      足資證明被告明知該人取得上開帳戶後，係欲從事恐嚇取
      財之犯行，亦即被告並無法認識該人實施恐嚇取財犯罪之
      態樣及內容，自無從就該正犯所為之恐嚇取財罪構成要件
      行為有所認識，自亦不能以恐嚇取財罪之幫助犯相繩。
（三）按洗錢防制法第九條第一項規定：「犯第二條第一款之罪
      者，處五年以下有期徒刑，得併科新台幣三百萬元以下罰
      金」，而同法第二條第一款則規定：「本法所稱洗錢，係
      指下列行為：一、掩飾或隱匿因自己重大犯罪所得財物或
      財產上利益者。」，又洗錢防制法所稱之「重大犯罪」，
      在同法第三條復有明文規定，刑法第三百四十六條第一項
      之恐嚇取財罪並非屬於該條所定之「重大犯罪」。故被告
      此部分提供上開玉山商業銀行之帳戶存摺、金融卡及密碼
      等物之行為，其雖可能預見所提供之帳戶存摺、金融卡及
      密碼係供作他人掩飾該他人自己犯罪所得款項之用，但該
      他人係將該帳戶供作自己恐嚇取財犯罪所用，有如前述，
      是該恐嚇取財犯行之正犯以被告之上開玉山商業銀行帳戶
      ，作為掩飾、隱匿因自己恐嚇取財所得財物，其本身尚不
      構成洗錢防制法第二條第一款所稱之洗錢行為（因刑法第
      三百四十六條第一項之恐嚇取財罪並非屬於洗錢防制法第
      三條所定之「重大犯罪」），則被告之出租上開玉山商業
      銀行帳戶之行為，自亦無檢察官併案意旨書所指之幫助洗
      錢犯行之可言。
（四）此外，復查無其他積極證據足資證明被告有檢察官所指此
      部分之幫助常業詐欺、幫助洗錢之犯行，是此部份不能證
      明被告犯罪，與上開起訴部分並無裁判上一罪之關係，非
      起訴效力所及，本院無從加以審理，應退回檢察官另行處
      理，附此敘明。
據上論斷，應依刑事訴訟法第二百九十九條第一項前段，洗錢防
制法第九條第一項、第五項、第十二條第一項，刑法第十一條、
第三十條第一項、第二項、第四十一條第一項前段，罰金罰鍰提
高標準條例第二條，判決如主文。
中    華    民    國    95    年    2     月    9     日
                  刑事第十九庭    審判長法  官  白光華
                                        法  官  曾淑娟
                                        法  官  楊志雄
以上正本證明與原本無異。
如不服本判決，得自收受送達之日起10日內向本院提出上訴狀，
上訴於本院第二審合議庭（須附繕本）。
                                        書記官  陳靜怡
中    華    民    國    95    年    2     月    9     日
附錄本案論罪科刑法條全文：
洗錢防制法第9條
  犯第2 條第1 款之罪者，處5 年以下有期徒刑，得併科新台幣
3 百萬元以下罰金。
  犯第2 條第2 款之罪者，處7 年以下有期徒刑，得併科新台幣
5 百萬元以下罰金。
  以犯前2 項之罪為常業者，處3 年以上10年以下有期徒刑，得
併科新臺幣1 百萬元以上1 千萬元以下罰金。
  法人之代表人、法人或自然人之代理人、受雇人或其他從業人
員，因執行業務犯前3 項之罪者，除處罰行為人外，對該法人或
自然人並科以各該項所定之罰金。但法人之代表人或自然人對於
犯罪之發生，已盡力監督或為防止行為者，不在此限。
  犯前4 項之罪，於犯罪後6 個月內自首者，免除其刑；逾6 個
月者，減輕或免除其刑；在偵查或審判中自白者，減輕其刑。


司法院資訊處製作；財團法人民間司法改革基金會備份。
